【裁判字號】    88,上訴,1008
【裁判日期】    890105
【裁判案由】    偽造文書等
【裁判全文】
臺灣高等法院高雄分院刑事判決                  八十八年度上訴字第一八號
    上  訴  人  台灣高雄地方法院檢察署檢察官
    被      告  甲○○
    選任辯護人  楊昌禧律師
                黃建雄
                唐小菁
    被      告  乙○○
    選任辯護人  李家鳳律師
                王伊忱
                陳景裕
    被      告  卯○○
    選任辯護人  蔡錫欽律師
                許再定
                許登科
    被      告  戊○○
    選任辯護人  戴國石律師
                陳正男
    被      告  丁○○
                丙○○
    選任辯護人  黃錫耀律師
                周中臣
右上訴人因被告等偽造文書等案件，不服臺灣高雄地方法院八十七年度訴字第一一一
七號中華民國八十八年五月十八日第一審判決（起訴案號：臺灣高雄地方法院檢察署
八十六年度偵字第二０三二五號），提起上訴，本院判決如左：
      主      文
原判決關於丙○○部分撤銷。
丙○○連續行使偽造私文書，足以生損害於他人，處有期徒刑肆年。高雄市政府地政
處楠梓政事務所專左字第四五六八、四五六九號丁○○土地及建物登記案卷中之抵押
權設定契約書貳份連帶保證人欄上暨丁○○五百六十萬元擔保放款借據連帶保證人欄
上偽簽之己○、丑○○簽名各壹枚均沒收。
其餘部分上訴駁回。
      事      實
被告丙○○前與己○及子女等八人，原合作開發土地，由己○及其子女提供坐落高雄
市○○區○○段九二一號、九二三號土地（先由己○提供九二一號土地向高雄市第三
信用合作社借款五千萬元後購買九二三號土地，另再加購部分國有產局畸零地）供丙○○負責興建大樓，於工程尚未完峻之際，丙○○突向己○並轉其子女丑○○、寅○○、子○○、癸○○、辛○○、庚○○、壬○○，提出要求並徵得同意，需以渠等依
約所分得之樓層房地，併同其丙○○本人所分得之樓層房地，亦以不知弊情之妻妹丁○○（另為無罪判決，詳如後述）為借款人頭，一併辦理將該原先之五千萬元土地貸
款，轉向高雄市第五信用合作社抵押貸款，以方便其嗣後完工後建屋出售時統一辦理
貸款事宜之便，詎丙○○遂利用此辦理貸款機會，明知雙方達成協議內容係謝家家人
僅同意以原在高雄市第三信用合作社借款之新台幣（下同）五千萬元轉貸高雄市第五
信用合作社，丙○○竟意為自己不法之利益，違背己○及其子女委託之任務，於民國
八十三年八月間，利用不知情之高雄市第五信用合作社新庄分社（以下簡稱：五信，
目前已改設為板橋信用合作社）之辦事員戊○○、襄理乙○○、經理甲○○、總社之
副總經理卯○○（以上五人另為無罪判決，詳如後述）等貸款層層審核之經辦人員為
其辦理轉承貸程序時，及不知情之代書李明崇為其辦理相關抵押權設定時，隱瞞實際
欲借貸金僅五千萬元，佯稱虛增至一億一千三百八十萬元，並利用其以辦理轉貸為由
順利自己○及其子女等八人取得之印鑑章，任意利用戊○○、李明崇分別辦理借據蓋
章及抵押權設定時之不知情，而在相關請領借款及抵押權設定過程中所需填載之借據
、土地及建物抵押權設定契約書上，以超越授權金額二分之一方式，虛偽填載之（其
借款人、借款金額及各借款戶連帶保證人組合，均詳如附表所載），偽填之後供為行
使取得借款之用。又承原偽造文書之概括犯意，於未得己○、子○○之同意，竟於提
供本人財產並借用不知情之丁○○名義貸款五百六十萬元時，虛偽在丁○○借據上偽
簽己○、丑○○二人姓名並蓋印章及在另抵押權設定契約書二紙（高雄市政府地政
處楠梓政事務所專左字第四五六八、四五六九號丁○○土地及建物登記案卷中之抵押
權設定契約書貳份）上偽簽己○、丑○○二人簽名並蓋其二人印鑑章，嗣以該文書
持以行使向地政機關申請設立登記，致使己○等八人（詳如附表所載借款人）及己○
、丑○○二人，分別受有嚴重財物損害，嗣經謝家家人發現，丙○○始簽發一億元本
票以為搪塞，但仍未兌現。案經己○、丑○○、寅○○、子○○、癸○○、辛○○、
庚○○、壬○○訴由台灣高雄地方法院檢察署檢察官偵查起起訴。
    理      由
甲、被告丙○○部分
一、訊據被告丙○○矢口否認前揭犯行，辯稱：伊出面辦理本件系爭貸款，全係經告
    訴人等授權貸款一億元而為之安排，其除供清償舊貸五千萬元外，其餘款項則係
    告訴人等同意供伊週轉，其並未逾越授權超貸云云。惟查：前揭事實業據告訴人
    己○、丑○○、寅○○、子○○、癸○○、辛○○、庚○○、壬○○指訴甚詳，
    並有己○、丑○○、寅○○、子○○、癸○○、辛○○、庚○○、壬○○為借款
    人之擔保放款收據八紙、土地及建物抵押權設定契約書八份附卷可稽，而本件借
    款債權發生之最重要文書即「擔保放款收據」八紙及「土地及建物抵押權設定契
    約書」八份上之印章係告訴人己○、丑○○、寅○○、子○○、癸○○、辛○○
    、庚○○、壬○○之印鑑章，固為告訴人等所不否認，但各該文書上之簽名則均
    非告訴人，己○、丑○○、寅○○、子○○、癸○○、辛○○、庚○○、壬○○
    等八人所親簽，亦為五信人員戊○○、乙○○、甲○○、卯○○及代書李明崇所
    證陳在卷，則依法該印鑑章之蓋用，已足發生民事上一定法律效果固屬實情，然
    就該文書之製作過程，既非有經嚴謹對保手續，亦未經當事人親自簽名，衡諸有
    關貸款之一般生活經驗及相關法令及慣例所衍生之生活經驗，並無非當事人親自
    簽名始發生效力之必然性，則各該文書內容之「真實性」認定已難委諸該文書之
    存在形式，而係應另求諸於存在於文書之外之其他意定內容之表彰方法，亦為事
    理所必然，況本件告訴人等原即係同意辦理五千萬元抵押貸款，其必然有所授權
    使用印鑑章，乃屬必然，更無法以該印鑑章之蓋用事實即據以推論，授權人所授
    權範圍即然與該後有所爭執之文書內容等同（蓋該印鑑章同一性要求，對相關貸
    款行庫及受託辦理代書業務之第三人是否善意之認定則極富意義，但尚難據此亦
    引為受託辦理系爭貸款法律事務之丙○○引為自保之充分引證）則被告丙○○始
    終堅稱因系爭擔保放款收據八紙、土地及建物抵押權設定契約書八份上有告訴人
    等之印鑑章蓋用其上之事實，尚難遽行採認其所辯為屬實情，是對照告訴人指訴
    及被告所辯陳之事實，何者可信，尚需審酌卷內證據，及調查證據所得判斷之，
    本院綜合認定結果，認就有關被告丙○○受委託向五信辦理貸款時，告訴人所指
    訴僅同意貸款五千萬元，而丙○○竟逾越授權範圍，利用五信承貸人員及代書之
    不知情，而為超貸之指訴事實確屬可信，其理由如左：
(一)、本件貸款委託事宜，事發於八十三年八月初，當時距系爭合建大樓完峻已甚接近
    ，此觀諸本件系爭供以貸款所提供之相關房、地均已然登記告訴人及被告丙○○
    名下之不爭事實可知，而該大樓之得以順利接近完工，自與八十一年間，由告訴
    人己○先以系爭土地向三信借得五千萬元，提供用以購併基地，餘款並交由丙○○建築週轉有關，事隔二年餘，合建大樓臨峻工階段，並已完成合建分配，理應
    進入分配後對外出售實現利得階段，衡情，建商與地主關係，已甚為明確，個人
    應就其所分得之建物部分分別尋求出售求現，對建商即被告丙○○而言，其用於
    系大樓之資金已甚微少，其若謂有資金需求，亦必與其系爭大樓建築以外之營業
    有關，此一事實果據被告丙○○於偵查中具狀坦認「本合建房屋興建完成時，一
    則被告丙○○因他案工程需款周轉」等語（偵卷第一０七頁）證實其情，則對告
    訴人而言，其合建之初既提供土地，又提供資金，僅為假手建商丙○○之營建協
    助，好不容易，整個建築案已接近完成，告訴人並已獲產權登記之保障，則此後
    貸款需求，衡情除非係供己「不動產變現」以實現獲利之需求外，實難期待其等
    會為已然合作接近結束之丙○○個人資金周轉原因，慨然同意持已然因合建取得
    之房地產權，再供丙○○為不相干於合建資金所需之抵押義務借款，況依被告丙○○所稱同意其借款週轉之條件，竟是除簽發本票二紙外之無條件式允諾，連最
    起碼之提供擔保過程均略而未談（最起碼，被告丙○○既依合建契約分得地面層
    、二層及十二層，若欲以告訴人等取得之房地貸款，則可提供以為擔保），若該
    丙○○分得之樓層部分，亦同時該次提供為同一次貸款之用，則告訴人等必然亦
    警覺丙○○之財產總擔保必然陷於不明，豈會未詳究擔保安全性之提供，即然一
    切如丙○○所願而無條件取出己有財產配合貸款？
(二)、又被告丙○○辯稱：「因雙方係採合建方式，土地由告訴人己○提供，則在房地
    分配予其他告訴人（指子女部分）時，須課徵贈與稅，為此被告丙○○與告訴人
    己○乃簽立不動產買賣協議書，將實質上之合建契約，於形式上另簽訂土地讓售
    總價款為一億二千三百五十萬元予大亨世家建設股份有限公司（下稱：大亨公司
    ，負責人為被告丙○○），建物造價每平方公尺九千一百二十元之買賣契約，並
    就告訴人等可分得之房屋直接以告訴人之名義列為起造人，俟興建完成後再由告
    訴人分向大亨公司為買賣。嗣於合建房屋興建完成時，被告丙○○（除因他案工
    程須款周轉外）為符合雙方先前所約定之買賣作資金流程（約八千多萬元），被
    告丙○○乃與告訴人己○等協議以告訴人為起造人所分得之房地改向五信貸款約
    一億元，除一方面作上開八千多萬元之買賣資金證明外，另方面則在償還三信原
    先所貸款約五千萬元後（另所剩五千萬元則借予被告丙○○周轉）」等語。惟查
    ，細觀其所辯稱內容，其中所謂偽作買賣「資金流程」八千萬元一節，既未提出
    任何具體證據以實其說，且其資金數額與本件貸款金額亦有不符，縱或扣除高市
    三信「洗胎」款五千萬元之其餘貸款用以製造資金流程，亦與八千萬元金不符，
    況本件貸款非純以己○之子女（丑○○、寅○○、子○○、癸○○、辛○○、庚○○、壬○○）為唯一借款人名義，尚有以己○及丁○○（即丙○○之人頭戶）
    本人名義借款，顯見其取得資金非純係偽作資金流程協助節省贈與稅之考量。
(三)、本件被告辯詞中以告訴人等同意其借款「一億元」，然對照本件實際貸款金額，
    單以己○及其子女之名貸得之款項即高達一億一千三百八十萬元，有卷附擔保放
    款收據八紙可按，明顯有所不符；又依被告所稱，告訴人等並未區分個人授權借
    款額，而係就總額授權，嗣由其按雙方所約定之款項，由各告訴人按分配房屋之
    坪數計算買賣價金，以為金額計算標準，並將各貸得之款項由五信之戶頭提領而
    匯至大亨世家之帳戶內，並據提出各告訴人應付款之計算書一份，而大亨公司亦
    依序開出發票予告訴人收執，亦據提出明細表附卷。惟諸此事宜純係被告一人單
    方所為算計，該計算書亦未有告訴人等之簽認，而亦未見被告提出該計算書係時
    、地會同告訴人等所會算出之數字，自難據為告訴人等對該算計知情之證據，是
    既以總額援方式，由告訴人與被告丙○○達成協議，則因告訴人所認知堅稱之金
    額頗為龐大（即五千萬元），相對於提供供為借款戶即達八個，則究竟每人於實
    際貸款時就該五千萬元總額，應分配多少額度，若非特意精算，實難期待未有受
    基本教育程度之告訴人己○或其他涉入本件未深之其他子女明確認知，則如何於
    具體個案貸款程序中明確認知其個人所分擔借款額有無超出？且若未作橫向聯繫
    （即告訴人八人間互相印證），亦難綜合認知究竟丙○○以己○及其子女之名義
    共貸得之總額款項額度如何，自亦難即時發覺丙○○有無超貸情事，則縱或如一
    般常情於實際蓋用印鑑章於借據或抵押權契約書時，既不知個人應分擔額度，自
    亦無從知情本人簽名時系爭文書上所載金額確否符合援範圍，是被告丙○○既未
    舉證其有明確與告訴人商洽個人分擔貸款額度並逐一取得授權，竟謂總額獲得一
    億元貸款授權，而實際貸款金額又與其所辯不符，此部分說詞，亦難謂與常情相
    合。
(四)、本件告訴人迭為指陳，其等開戶後並未立即自有保管開戶存褶，此事實對照被告
    丙○○所自承：：：系爭貸款案係由伊出面與五信接洽，謝家人只有在談好出面
    辦手續，整個貸款過程都是伊出面，辦手續時因權狀都在謝家人持有中，接洽辦
    理都是拿影印本去辦理貸款手續，伊均以電話和五信連繫，未引見五信人員與謝
    家人見面  ：：貸款金額下來當天，取款條連同存褶交給我回公司簽發票（唯辯
    稱簽完發票後即返還告訴人）：：」等語（詳本院八十八年十月五日調查筆錄）
    ，顯見存褶由銀行開戶後一度由被告丙○○帶走持有，則告訴人所稱伊開戶後未
    始終持有存褶尚非虛言，況本件放款後實際辦理提領款事項之人即係五信合作社
    之職員陳淑芬，亦據陳淑芬於偵查中到庭證陳甚詳，而陳淑芬固係五信職員，然
    其竟於本件系爭貸款案中，丙○○竟亦以其本人名義，分別向五信借款四百八十
    萬元及四百三十二萬元二筆，所據以提供擔保之房地竟亦係同本件系爭大樓之第
    九層房屋，辦理日期僅後於本件款案後之數日（即抵押權契約書日期為八十三年
    八月廿七日），有抵押權設定契約書二紙附卷可稽，足見陳淑芬與丙○○有相當
    程度之關係，而丙○○本人於提領放款後即取走存褶，正是由陳淑芬手中接過，
    則告訴人堅稱其等係迄於同（八十三）年十二月底始接獲「某銀行人員」通知前
    去銀行取回存褶之語，應非無據。是丙○○受委託代辦轉貸過程，既是掌握存褶
    ，而所貸得款項又與告訴人等所堅稱認知之數額明顯有間，其先行壓放新開戶存
    褶，以免犯行提前曝光心態自屬可能。至證人即五信鑑價員李福興固否認告訴人
    所陳述「曾索取存摺，李福興以鑑價後再整理存摺再還伊」，但依上開述取款後
    存褶既曾由丙○○取回公司作帳，李福興本人未保管存褶固無疑問（其本人職務
    與存褶無關，其陳述自屬合理），但並不影響告訴人所述存褶未立即取回自行保
    管之陳述事實認定，附此敘明。
(五)、本件系爭貸款辦理抵押權設定過程，經承辦代書到庭固證陳：設定抵押權表格中
    之印章全部都是寫好（表格是我們代填，由公司小姐幫忙填寫）拿給當事人親自
    蓋的，己○、丑○○（按當庭指認）伊都見過，何時見的，已忘記，但都是他們
    親自蓋章（抵押權設定契約書當事人不用親自簽名，但辦理原則是（注意）印章
    及印鑑證明否相符？戶籍謄本及權狀是否相符？辦理本件抵押權設定，非丙○○
    一人將印章及證件交伊，抵押權設定契約書內容確實填好後，讓他們過目才用印
    ，本件己○等辦理抵押權是一次辦理，同時完成，每一件抵押權金額親自打電話
    向銀行求證才一一填上（此部分並經被告戊○○當庭承認電話係由伊接的，伊有
    一一將上級核准之金額告訴對方，參本院同次訊問筆錄）等語（以上均見本院八
    十八年九月十四日調查筆錄），據此足認系爭抵押權設定前所為簽定抵押權設定
    契約書時，僅印鑑章部分係由告訴人等到場蓋用（同次訊問時，告訴人丑○○坦
    認：伊和父親、寅○○及母親四人帶伊等全家印章到丙○○辦公室裡，見過證人
    李明崇一次，僅係辯稱表格伊等看不懂耳），但面對本人已親自到場之場合，何
    以未命由本人親自簽名？又個案實際貸款金額又為何捨求證於借款人本人而就行
    庫承辦人？而代書李明崇自承其本人非有代書資格，又與五信總經理李明色有堂
    兄弟關係，其辦理貸款過程實有啟人疑竇之處，是其證詞難期未偏頗被告丙○○
    ，自難採信為有利被告之證據。又證人即受託辦理本件抵押權設定代書業之證人
    黃呈標亦到庭證陳：伊係受行庫職員託辦理本件代書業務，然此一證陳，已遭本
    件被告即五信人員戊○○否認，嗣被告丙○○坦認：係伊委託黃呈標，伊交由李
    明崇負責辦理（詳本院八十八年九月廿一日調查筆錄），彼此間有所矛盾，其中
    戊○○及丙○○供詞代書係由丙○○聘用一節相符，應較堪採信，是證人黃呈標
    之證詞亦有迴護隱瞞之情，難以採信其說詞而為有利被告丙○○之判斷。況抵押
    權設定，就本件言之，因告訴人對個人對於授權總額應分擔額並非清楚，已如前
    述，且本件又屬最高限額抵押放款，其抵押權設定金額與實際將來借款額非同一
    件事，是亦難以抵押權設定金額未有意見或未予重視，即據以推論其借款人亦對
    事後借款金額詳確明知。
(六)、又本件被告丙○○所辯伊為調借本件系爭貸款所開予告訴人己○之支票之五千萬
    元支票二張之發票日為「八十四年八月一日」，有該二張支票之原始票頭影本二
    紙附卷可按（附於原審(一)卷第一二七頁），然該二張支票依被告丙○○所辯既是
    一年期遠期支票 (即八十三年八月一日），衡諸一般支票簽發習慣，發票日本隨
    發票人之意可任意填載，並無發票日與簽發日必然等同之慣例，則該二張支票票
    頭影本形式上亦無從據以認定確係八十三年八月一日即簽發，既據告訴人否認，
    被告丙○○亦難持該支票用以對自己為有利之主張。況本件實際利用己○、丑○○、寅○○、子○○、癸○○、辛○○、庚○○、壬○○八人所貸之款項超逾一
    億元，若謂簽票目的係五信放款前簽發交付以充借款憑據，如何僅簽發一億元？
    又依被告所庭呈之買賣合約書第「肆」條款規定：「乙方（即丙○○）取得使用
    執照，產權登記完成後，應代清償銀行貸款新台幣四千九百二十萬元，做為乙方
    向甲方（即告訴人己○）購地價款之一部分」，足見其中四千九百二十萬元（此
    筆實即系爭所謂三信五千萬元貸款）被告丙○○早應依約清償之款項，豈有告訴
人任由丙○○延期，甚而又以自己財產借貸，代丙○○償還依約應清償之債務之
    理？是被告此部分所辯亦有不合理之處，難據為有利被告丙○○之認定。
(七)、本件被告即五信襄理乙○○於本院審理中供稱：對保與貸款金額無關，且本件對
    保時，金額尚未確定等意旨（詳本院最後審理辯論筆錄），參以一般金融行庫「
    最高限額抵押」借款之授信約定書，因性質上常無需記載貸款金額，蓋其簽定授
    信約定書後實際借款之額度，悉以日後最高限額抵押權之設定額度為準，而授信
    約定書必先於放款之前，則簽訂授信約定書之時未確定將來借款金額衡屬常情，
    且依上開乙○○之供詞亦可認定本件告訴人己○、丑○○、寅○○、子○○、癸○○、辛○○、庚○○、壬○○前往五信在授信約定書上對保時，銀行人員尚未
    獲告知借款人將來實際借款數額，是縱然告訴人己○、丑○○、寅○○、子○○
    、癸○○、辛○○、庚○○、壬○○有於授信約定書上對保，若往後之實際借款
    時所為填載借據手續未同經借款人親自與耳聞，亦難據以推論往後非告訴人等所
    親自簽名、蓋章之借據此所載必然合於借款人之本意，是若五信承辦人員緊抱所
    謂實務常規即借據無須本人簽名，則必然出現可資做弊之空間，何況本件貸款過
    程，被告丙○○已坦認有關與行庫間之聯繫均由伊本人為之，已如前述，則丙○○已取得一可「瞞天過海」之機會，若謂其初始貸款一億元之合意明確，則必然
    於接洽貸款之初有所意思表達，豈有迄授信約定書行庫承辦人對貸款金額猶不知
    情之理？且在對保程序中，告訴人既已與行庫承辦人員有所面見接觸，對此大額
    貸款案之客戶，行庫人員衡情巴結猶恐不及，豈有於對保時因本於不知情而對告
    訴人等未主動提及貸款款額及目的之絲絲內容？是被告丙○○所謂事前即與告訴
    人等合意貸款一億元說詞應有違常情，難以遽信。
(八)、又有關八十三年八月三日放貸日，丙○○有親自領取三百六十萬元一節，固有領
    款登記簿影本一紙可按，惟其領取之日期係與其他大額之放款之領取日同日，對
    告訴人認知而言，當天為領取放款金額以供償還三信貸款，因於貸款人頭達八人
    ，所填具之取款條必有多張，且其等若未明確每人借款分擔額，則對於取款條上
    應填具多少金額，本無一定明確認知，況本件行庫放款後，曾經歷被告所稱製造
    「資金流程」，即先行部分自五信帳戶中領出存入被告丙○○公司帳戶中，再行
    部分領出與五信帳戶中之餘款一併領出以供清償三信舊貸，已據被告丙○○供明
    ，並有其所提出之大亨世家存褶影本一份（原審(一)卷一二八頁）附卷可按，足見
    當日五信帳戶領進領出，均僅丙○○一人知悉，其自何人戶頭領取何數額存款之
    細節當非自始聽命於丙○○之告訴人等所可知悉，則對該筆三百六十萬元小額提
    款，如何究責本不識字之告訴人己○必欲知情？是此部分事證亦難據以認定告訴
    人知情於五千萬元之外尚有超越金額貸出之情，自亦無以供為有利被告丙○○之
    證據。
(九)、本件告訴人與被告丙○○所爭執之授權貸款額係一億元與五千萬元之爭，其間相
    差五千萬元，對此一大額借貸約定如何未有隻字片語留存，或有任何彼此間正式
    會商之證據，而被告丙○○亦自始未為此一辯陳，且該筆五千萬元借款已明顯非
    與告訴人與被告之合建大樓事宜相關，則告訴人有無同意提供巨額資產供巨額貸
    款，竟僅丙○○一人空言辯陳，況如此大額借款，將來如計算利息？如何清償？
    竟亦均付諸闕如，與常情相合乎？而告訴人等本件所提供供以抵押借款之各樓層
    既係其等本於合建案所獲分配利得，其必急欲出售獲利，其將來出售時，若其上
    原始貸款未塗銷，如何於出售後，改由購買人名義來貸款並由告訴人等取得該貸
    款而獲利，未出售前不僅建築前融資之三信貸款未清償塗銷已令告訴人等陷於某
    種程度之不便，豈有再提供丙○○貸款並供其私人週轉之，而使告訴人等所分得
    之樓層陷於難以出售境地，期間甚且為一年（依被告所辯票期為一年），其不合
    理之處明甚。是本件客觀證據顯示告訴人不可能同意超逾五千萬元原貸款金額而
    授權轉貸衡屬常情，被告丙○○所為反於此一事實之號，若未舉明確反證，自難
    任意採信其辯詞。
(十)、又被告丙○○辯陳：倘向五信借款款額僅係與三信原借款同額，被告丙○○豈願
    平白花費抵押權設定代書費用及設定規費？惟本件貸款，除告訴人等名義之貸款
    外，尚有被告丙○○本人之貸款，若未予塗銷原三信貸款，丙○○豈是容易得逞
    目的，況依約丙○○原應於合建完成產權登記後即應履行清償並塗銷三信近五千
    萬元抵押權設定，如以被告丙○○仍進行本件巨額貸款，且目的竟稱係供伊本人
    另案週轉之用，顯見丙○○本人根本無力履行清償三信貸款，則其若欲以本人名
    義或本人名下財產以提供人頭方式貸款，均因原抵押權未塗銷，而無法達到目的
    ，顯見本件貸款還清原三信舊欠有其私人重要目的，豈能稱代書費、設定費平白
    花費？又一般大樓完工後，如對外出售，則其後客戶之貸款常由建商洽妥特定金
    融行庫以一定優惠條件下提供予承購戶貸款，而本件因原始供為合建之基地本已
    有三信五千萬元貸款負擔其上，若欲爭取較佳貸款條件以利出售餘屋，自有必要
    聯繫關係較佳之另金融行庫之必要，以利往後之出售後客戶貸款之安排，據此轉
    貸五信有其合理之理由，對告訴人等之認和而言，此一說詞本可易於理解，而遽
    為答應，於理並無不合，被告丙○○尚難據此即認「若未能取得更多資金之實益
    下，丙○○豈願平白花費代書費用、設定費用之理？」之語為屬合理。
(十一)、另告訴人既自稱於八十三年十二月間取回存摺及印鑑後即已知悉遭到被告丙○○
    冒貸並被提領一空之情事，何以未曾對銀行表示任何異議，更未對被告丙○○進
    行法律追訴或對其財產採取保障債權之行動，且對債權人即五信聲請對債務人即
    告訴人所發之支付命令，亦未於二十日之不變期間內向原審法院提出異議，卻反
    而於八十五年三月五日再提供印鑑與丙○○聯名向五信陳情，承認貸款一億多元
    ，惟經濟不景氣無力付息，請求五信免除違約金，待至支票退票後，始指訴被告
    等五信人員勾串被告丙○○冒貸？然徵諸上開論述，足見告訴人對於丙○○合建
    過程尚稱順利，致使告訴人均已順利獲得產權登記，對於丙○○自有相當程度之
    信任，以致於發生如上開所論述不尋常貸款、設定抵押程序，則事發後丙○○豈
    不會對謝家家人有所安撫，徵諸被告丙○○對先開一億元支票於先，嗣履為一再
    換票於後，足見告訴人等始終誤信丙○○之誠意，以告訴人等對法律事之無知，
    豈得期待其立即為採取法律行動之思維？況此一法律救濟權利反應之遲鈍事關丙○○於事發後與告訴人間對於事故彌補之互動關係，告訴人諸多不合常態處理原
    則既已存在於前開論述之貸款過程，則其後法律追訴之遲延尚難謂構成經驗法則
    無法解讀之境地，丙○○若事後對告訴人極力安撫致使告訴人等一再聽任其意見
    而有所遲誤法律訴追，茲被告徐方永宗竟又執此以此為攻擊，豈是合理？是此商
    分丙○○所辯尚難據以為有利被告丙○○之證據。
(十二)、此外被告於本件貸款案中有丙○○以其本人所分配之樓層，提供借款人頭戶丁○○之名一併貸款，此一情事即與被告丙○○自始所辯稱告訴人等名義貸得之款項
    除供清償三信舊貸外，其餘剩餘資金尚係供伊週轉說詞無涉，蓋告訴人等以其名
    義借款與告訴人提供名義擔任丙○○個人貸款之連帶保證，法律上本屬不相關之
    事，本件告訴人己○、丑○○自始否認有同意擔任丁○○貸款案之連帶保證人，
    被告丙○○自始未提出任何己○、丑○○有何同意擔任連帶保證人之證據，矧本
    件被告丙○○有取得告訴人等之印章機會，依被告所辯陳均係與委託以告訴人名
    義貸款相關，未隻字提及亦一同提供供為連帶保證之用，況被告丙○○有利用受
    託辦理轉貸機會超貸五千餘萬元之事實已如前述，告訴人豈可能會於轉貸之目的
    外，猶承諾擔任丙○○債務之連帶保證人？此部分未獲授權而以己○、丑○○之
    名擔任貸款連帶保證人之事實復有丁○○擔保放款收據二紙、土地及建物抵押權
    設定契約書二份附卷可按，是告訴人所訴此部分犯行，事證應屬明確，亦可據以
    認定之。
(十三)、綜上所述，有關告訴人是否同意一億元額度供被告丙○○辦理貸款一節固因未留
    下任何書據為憑，而陷於不明，且在整個辨理貸款、抵押權設定過程中相關文件
    上均有真正之告訴人等印章蓋用其上，而使告訴人陷於法律上為保護善意第三者
    所為制定之法律規範體系中不利之境地，但對直接利害關係人丙○○言之，尚需
    審究告訴人所陳述及被告丙○○所辯陳，依全卷調查證據所得綜合判斷方足以憑
    認何者所述方符經驗法則而為採信之憑據，依上論述，顯見告訴人所訴確非無因
    ，被告所辯則迭為無法通過經驗法則之檢驗，是本院認就丙○○被訴犯行部分，
    以告訴人所指較為可採，則本件貸款案中凡與清償原三信舊欠債務五千萬元無關
    之其餘借款額之安排，均係超逾授權範圍，其間辦理過程中所牽涉之必要文書製
    作自均有偽造之犯行。是本件被告丙○○所辯純屬飾卸之詞，不足採信。本件被
    告丙○○犯行事證既明，自堪認定之。至本件告訴人共計八人，其各人當初授權
    範圍因非基於個別一定金額之授權，而係以一定額五千萬元為數，任由被告丙○○分配告訴人等八人之借款額，是其告訴人等八人個案借款額難以具體載明各超
    逾多少金額，僅得依告訴人整批貸款案一併認定超逾授權額度，且因被告坦認當
    初對於金額分配本有依告訴人人數依一定比例分攤，據此原則，故實際上各告訴
    人均有於其原本分攤金額範圍外偽增數額無訛，故無法具體記載各人偽增具體數
    額，但仍無礙於被告對告訴人等八人均有偽造文書犯行之認定，附此敘明。
二、被告丙○○利用受託辦理五千萬元貸款機會，偽增金額逾五千萬元，其逾出部分
    又依一定比例分配於告訴人等八人名下所填載之擔保放款借據及抵押權設定契約
    書，又未經授權用原執有之己○、丑○○二人印鑑章、偽簽其二告訴人之簽名
    於丁○○借據及抵押權設定契約書上；其後並均持各該文書行使，核其所為係犯
    刑法第二百十六條、第二百十條行使偽造私文書罪。公訴人未審認及被告偽造文
    書後有持以借款、設定抵押權之行使行為，認所犯僅係犯刑法第二百十條偽造私
    文書罪尚有未洽，爰由本院逕行定之。且其偽造私文書時係受告訴人委託辦理「
    轉貸」事務，竟為自己不法利益而違背受委託僅借貸五千萬元之任務，趁機偽增
    貸款額，又犯有刑法第三百四十二條第一項背信罪。被告丙○○偽造己○、丑○○二人簽名、蓋章於丁○○之擔保放款借、土地及建物抵押權設定契約書之偽造
    文書過程中事涉用印章、偽簽署押均係偽造私文書之階段行為，已被告偽造行
    為所吸收，而被告偽造後持以行使，偽造行為應為行使之高度行為所吸收，不另
    論罪。被告丙○○所犯前開行使偽造私文書有數行為，時間緊接，所犯罪名相同
    ，顯係出於概括之犯意為之，為連續犯，爰依刑法第五十六條之規定以一罪論。
    被告丙○○所犯前開二罪間有方法結果牽連關係，應從一重行使偽私文書罪處斷
    。被告丙○○犯罪事證既明，原審未予詳究，逕為無罪知，即有未合，原審檢察
    官就丙○○部分執此指摘原判決不當，即有理由，應由本院就被告丙○○部分撤
    銷原判決，另為適法之判決。審酌被告丙○○本件超逾授權借得之款項達五千餘
    萬元，造成告訴人財物損害極其嚴重，迄今又未賠償告訴人，並矢口否認犯行，
    犯後態度非佳等一切情狀，量處如主文第二項所示之刑。高雄市政府地政處楠梓
    政事務所專左字第四五六八、四五六九號丁○○土地及建物登記案卷中之抵押權
    設定契約書貳份連帶保證人欄上暨丁○○五百六十萬元擔保放款借據連帶保證人
    欄上偽簽之己○、丑○○簽名各壹枚，依刑法第二百十九條規定，均應沒收。至
    系爭擔保放款收據八紙上固分別有告訴人己○、丑○○、寅○○、子○○、癸○○、辛○○、庚○○、壬○○之簽名，但此部分簽名部分原即因轉貸原因獲有授
    權，即無偽簽署押問題，自無沒收問題。
乙、被告戊○○、乙○○、甲○○、卯○○、丁○○部分
一、另公訴意旨略以：被告丙○○與告訴人己○父子等八人合作開發土地，由己○父
    子提供坐落高雄市○○區○○段九二三、九二一號土地供丙○○興建大樓，於工
    程尚未完成之際，丙○○突向己○父子要求以渠父子所分得之房地辦理抵押，向
    高雄市第五信用合作社辦理借款，以方便其統一辦理貸款，詎丙○○遂利用此辦
    理貸款機會，違背己○父子之委託，於民國八十三年八月間，勾結高雄市第五信
    用合作社新庄分社（下稱：五信）之辦事員戊○○、襄理乙○○、經理甲○○、
    總社之副總經理卯○○等貸款之經辦人員，及丁○○等人，並由上開銀行承辦人
    員在貸款及放款手續上給予不法之便利，由丁○○擔任借款人之一，擅自將告訴
    人原同意之貸款五千萬元提高至一億元，並在借據上偽造己○父子之簽名及印文
    ，因認被告戊○○、乙○○、甲○○、卯○○及丁○○等人亦與丙○○共犯刑法
    第三百四十二條第一項背信及同法第二百十條之偽造私文書等罪嫌云云。
二、按犯罪事實，應依證據認定之，無證據不得推定其犯罪事實。又不能證明被告犯
    罪者，應諭知無罪之判決，刑事訴訟法第一百五十四條、第三百零一條第一項定
    有明文。又告訴人之告訴係以使被告受刑事追訴為目的，是其陳述是否與事實相
    符，仍應調查其他證據以資審認（最高法院五十二年台上字第一三００號判例）
    。訊據被告戊○○、乙○○、甲○○、丁○○等人，均堅詞否認公訴人所指之犯
    行，被告戊○○辯以：一切均依合法程序辦理貸款，並未與被告丙○○等人有何
    掛勾：被告乙○○辯稱：該案件並未經手，伊並不清楚；甲○○辯稱：本件借貸
    流程與五信辦理貸款程序完全符合，並無違法之處；丁○○則以：因被告丙○○
    係伊姐夫，表示欲借用人頭辦理借款，伊只是充當人頭，其餘借貸之事均不知情
    等語資為抗辯；被告卯○○經合法傳喚未到庭。
三、公訴人認定被告戊○○、乙○○、甲○○、卯○○、丁○○涉犯上開背信及偽造
    私文書罪嫌，無非係以告訴人所為其等只同意被告丙○○辦理貸款五千萬元，並
    未同意借貸一億元之指訴及相關之告訴人借據均非本人親自簽名，而係出自同一
    人之筆跡，五信人員戊○○、乙○○、甲○○、卯○○竟未先行確認金額是否經
    授權即任由第三人代簽、代用印於相關借據上，而當初開戶後存褶亦由五信人員
    保管，導致告訴人等迄八十三年十二月間才因存褶返還而知悉，被告戊○○、乙○○、甲○○、卯○○等顯有共同隱匿超貸等情事；又丁○○自承原在加工區工
    作因丙○○之要求改任職丙○○之建設公司，並已有數年經驗，對建設公司業務
    應相當瞭解，其本與本件貸款無關，竟知情而擔任借款人之一，難認與本案毫無
    關聯等為主要論據。本案被告丙○○逾越五千萬元額度之授權而辦理超逾授權範
    圍之貸款，已如前述，則承辦貸款之五信人員戊○○、乙○○、甲○○、卯○○
    、丁○○等是否如公訴人起訴犯罪之關鍵乃在於其等對丙○○與告訴人間委託貸
    款內容「五千萬元而非一億元」是否知情？丁○○對於己○、丑○○未同意擔任
   連帶保證人一節，是否知情？經查：
(一)、按擔保放款並不須本人親自在借據上簽名申辦放款，亦即：「借款人及保證人向
    銀行辦理借款時，若已親自在授信約定書上簽名及留存印鑑，則嗣後有關放款借
    據，除可由借款人或保證人本人親自簽名及（或）蓋章外，亦得基於代理之法理
    ，委由第三人持原留印鑑於放款借據上代為蓋章」，此乃全國各銀行之通例，業
    據高雄市銀行商業同業會、中華民國銀行商業同業公會全國聯合會及財政部金融
    局函敘明確，有高雄市銀行商業同業會八十六年十月四日（八六）高銀公字第０
    九二號函、中華民國銀行商業同業公會全國聯合會八十六年十一月十一日全授字
    第一七九四號函及財政部金融局八十六年十二月一日台融局（二）字第八六三六
    一０三五號函各一份在卷可稽，復有彰化商業銀行、台灣省合作金庫及高雄銀行
    之借據（本票）影本各一紙存卷可稽，益證此原則乃全國各銀行之通例甚明。足
    認告訴人指稱：本件貸款案件之借據並非告訴人親自簽名一節，尚難遽以認定五
    信人員戊○○、乙○○、甲○○、卯○○在核貸程序中有何明顯違背一般核貸常
    規而為被告不利之認定。又行庫「最高限額抵押」借款之授信約定書上，性質上
    亦無需記載貸款金額，蓋其簽定授信約定書後實際借款之額度，悉以日後最高限
    額抵押權之設定額度為準，而告訴人於八十三年八月二日即已簽立抵押權設定契
    約書，並蓋用印章（文）及載明最高限額抵押權之金額，有土地、建築改良物抵
    押權設定契約書影本可資佐證，常態上，告訴人於八十三年八月三日放款前常即
    知悉貸款之額度，告訴人本件竟矢口否認知悉貸款金額，就貸款程序而言確與常
    情有違。
(二)、雖告訴人丑○○於原審審理中指述開戶後，存摺即遭銀行（五信人員）扣留，伊
    曾向五信鑑價員李福興索取存摺，李福興以鑑價後再整理存摺再還伊云云，然此
    事實為李福興所否認，業據證人即五信鑑價員李福興於偵查中證述綦詳（見八十
    七年三月五日偵訊筆錄），而告訴人又未提出存摺是在八十三年十二月間，始由
    本件五信人員戊○○、乙○○、甲○○、卯○○手中領回之積極證據以供本院調
    查，矧銀行存款開戶後應自行妥適保管存摺及印鑑，以免遭他人冒領，乃為一般
    人應具備之常識，而此筆貸款之數額甚大，衡諸常情，告訴人均具有一般社會經
    驗及常識，自難諉為不知，且金融機關應無扣留客戶存摺之理，倘五信人員與被
    告丙○○有不法情事，亦非由扣留存摺即得掩飾，而扣留行為反足以令人生疑，
    且貸放之款項均早已提領，當無扣留之必要，均足見告訴人指述：銀行以鑑價為
    由扣留存摺長達五月之久一節，顯與常理有違，告訴之存摺並無遭五信人員戊○○、乙○○、甲○○、卯○○扣留拒不發還之情事已明（縱屬有五信其他人員涉
    入，既與證據足認與本件被告戊○○、乙○○、甲○○、卯○○有關，亦難據此
    而認被告戊○○、乙○○、甲○○、卯○○同應負責。
(三)、本件五信人員戊○○、乙○○、甲○○、卯○○在貸款程序上既未能認其等有何
    貸放程序之常規或其相關法令，而實際上五信亦已依規定放款予告訴人，款額亦
    均如數進入告訴人，則其後有關如何領款？領款後告訴人與丙○○間如何分配？
    豈是五信人員戊○○、乙○○、甲○○、卯○○所可得而知，則如何苛責其等對
    丙○○與告訴人間內部約定貸款際金額究為五千萬元抑或一億元？況本件自始丙○○堅稱獲授權貸款金額為一億元，其迄未有任何曾告知五信人員戊○○、乙○○、甲○○、卯○○其實際獲授權貸款額為千萬元之陳述，是綜合卷證實未存有
    任何足供憑認被告戊○○、乙○○、甲○○、卯○○知情本件實際授權貸款金額
    僅五千萬元而非一億元情節，而其等辦理貸款手續又未有任何明顯違規（包括實
    務慣例、內規、法令）情事，縱或因於制度上有所不合理而使客戶在貸款程序過
    程中有受損害之虞，該等依職務分層負責之被告戊○○、乙○○、甲○○、卯○○而言既無合理動機，亦無合理可主導貸款案之機制，自難認其等如會與丙○○
    間就本件系爭貸款案之逾越授權情形有共同犯意聯絡與行為分擔情事。
(四)、至被告丁○○本件事涉範圍，無非係丙○○提供本人名義之財產，借用被告丁○○名義為借款人，向五信辦理抵押貸款，就其所生法律效果，丁○○固因係本於
    己意而任借款人，本應負擔借款責任，但本件係屬抵押借款，其獲准借款係以有
    足額擔保物提供抵押為前提，被告丁○○既與丙○○間有姐夫與妻妹親密關係，
    依一般日常生活經驗，丁○○之提供協助，並無何可疵議之處，至該筆借款既係
    由丙○○提供本人財產為擔保物並擔任義務人兼連帶保證人，主觀上本易於認知
    純提供名義擔任人頭耳，其主要法律上利害關係猶由丙○○承擔，則何以會進一
    步質疑丙○○之真正目的與動機？尤其本件貸款過程既是由丙○○出面接洽，辦
    理抵押權設定過程亦均由丙○○負責，依常情，被告丁○○心態必也僅係隨時待
    命配合簽名、蓋章耳，對於借錢目的固知情於先，但對於如何順利貸得款項之安
    排過程認其必也涉入其間，則系爭借款，丙○○如何會利用其受託辦理五千萬元
    轉貸同時取得之印章偽蓋使己○、丑○○為連帶保證人，依常情尚無必然可歸罪
    於丁○○亦屬知情，況丙○○自始堅稱整個貸款過程丁○○並未參與，此外復查
    無其積極證據足認丁○○確然知情己○、丑○○為連帶保證人未獲合法授權，此
    部分自不為罪；此外丙○○上開以告訴人等八人名義貸款逾越授權一節，既與丁○○無關，自難僅因整個貸款案，丁○○就部分貸款出借名義借款，即認與丙○○就全部逾越授權代款犯行有犯意聯絡與行為分擔。
(七)、綜上所述，顯示本案乃因被告丙○○與告訴人己○等人協議向五信貸款五千萬元
    後，因被告丙○○本人資金週轉之需，竟利用受託辦理轉貸取得告訴人等印章機
    會，任意超逾授權金額並利用五信人員不知情及五信貸款制度不合理之空隙，闖
    關達成其不法利得，且趁機以本人財產貸款而擅自蓋告訴人印章並偽簽署押為
    丁○○名義借款連帶保證，嗣因經濟惡化，致無法依原約定按期繳交所逾貸款項
    之本息，使告訴人所提供抵押之房地遭受五信拍賣，與五信經辦及審核人員無關
    ，蓋被告丙○○與告訴人己○等人間之民事契約約定內容均未有任何證據足認有
    告知五信人員戊○○、乙○○、甲○○、卯○○，五信相關職員承辦本件貸款案
    件又查無任何違法失職之處，顯與五信經辦及審核人員即被告甲○○、卯○○、
    戊○○、乙○○等人無涉，而被告丁○○亦查無其積極證據足認就本件逾貸過程
    有何干涉，是被告戊○○、乙○○、甲○○、卯○○、丁○○之行為與刑法背信
    及偽造文書之構成要件有異，自難僅以告訴人片面指述，即遽以認定被告等犯罪
    。此外，本件復查無其他積極證據足認被告涉有公訴人所指之背信及偽造私文書
    犯行，揆諸前揭說明及法條意旨，即應為被告無罪之諭知。
丙、被告卯○○經合法傳喚，無正當理由不到庭，本院認本件係應諭知無罪之案件，
    爰不待其陳述，逕行判決。
據上論斷，應依刑事訴訟法第三百六十九條第一項前段、第三百六十四條、第三百六
十八條、第三百七十一條、第二百九十九條第一項，刑法第五十六條、第二百十六條
、第二百十條、第二百十九條，判決如主文。
本案經檢察官陳崑崗到庭執行職務
中    華    民    國     八十九     年       一       月       五       日
                              臺灣高等法院高雄分院刑事第八庭
                                  審判長法官  林榮龍
                                        法官  莊飛宗
                                        法官  洪兆隆
右正本證明與原本無異。
有罪部分如不服本判決，應於判決送達後十日內向本院提出上訴狀，其未述理由者
並應於提出上訴狀後十日內向本院補提理由書（應附繕本)。
無罪部分檢察官如不服本判決，應於判決送達後十日內向本院提出上訴狀，其未述
理由者並應於提出上訴狀後十日內向本院補提理由書（應附繕本)。
                                      書記官  廖素珍
中    華    民    國     八十九     年       一       月       十       日
                                                                        Ａ


司法院資訊處製作；財團法人民間司法改革基金會備份。
